【裁判字號】    90,訴易,14
【裁判日期】    900522
【裁判案由】    侵權行為損害賠償
【裁判全文】
臺灣高等法院臺南分院民事判決  九十年度訴易字第一四號   Ｋ
      原      告  乙  ○  ○
      被      告  甲  ○  ○
右當事人間因偽造文書為附帶請求侵權行為損害賠償事件，經本院刑事庭裁定（八十
九年附民字第四００號）移送前來，本院判決如左︰
    主    文
原告之訴及假執行之聲請均駁回。
訴訟費用由原告負擔。
    事    實
甲、原告方面：
一、聲明：(一)請求判另被告應賠償原告新臺幣（下同）十四萬七千元，及自民國（下
    同）七十三年五月三十一日起至清償日止，按法定利率計付之利息。(二)前項判決
    請准原告供擔保予以宣告假執行。(三)訴訟費用由被告負擔。
二、陳述：
（一）緣被告甲○○之行為觸犯偽造文書罪，業經一審判決原告不服，全案移送鈞院
      以八十九年度上易字第二０三四號審理在案。按民法第二百四十二條前段規定
      ：債務人怠於行使其權利時，債權人因保全債權，得以自己名義行使其權利。
      按台灣雲林地方法院裁定確定證書訴外人五榮理想國宅輔導委員會陳清爍於七
      十五年六月三十日開立本票乙張，積欠原告債務二百九十八萬元確定在案，被
      告甲○○因欠五榮理想國宅輔導委員會陳清爍債務，原告因保全債權，才以自
      己名義行使權利。
（二）查被告甲○○於七十一年十月二十日承購理想國民住宅社區一戶，房地總價六
      十三萬元，扣除電話裝機費二萬一千元，尚有餘款六十萬九千元。被告於同時
      付定金一萬元及簽約金五萬元，並於七十二年一月十五日付交屋金三萬二千元
      ，共付款九萬二千元，七十二年二月二日前開社區代表人即訴外人陳清爍因週
      轉不靈倒閉，後經原告任職前開社區經理人承諾保障產權絕對清楚、沒有問題
      。被告才分別於七十二年二月二十一日、三月十五日、四月十五日、五月十七
      日、六月二十日、七月二十日、八月十八日、九月十五日、十月十八日、十二
      月十九日、七十三年一月十九日、二月二十八日計十二次各付七千元，共付款
      八萬四千元。告訴人於七十二年五月二十二日及同年八月五日分別將土地及房
      屋移轉登記為被告名義。被告並於七十三年一月十七日付國民住宅貸款十九萬
      六千元及銀行貸款九萬元，共計付款四十六萬二千元，尚有十四萬七千元未予
      給付，使被害人損失甚巨。
（三）按七十三年被告年僅五十八歲，又是任職受人敬重之學校老師，教導學生是非
      黑白，所有權若非原告之堅持保證、保證，被告才能順利取得。退一步想，如
      果當時沒有將所有權登記被告的話，被告一定會控訴原告一大堆的刑事案件。
      今被告非但不與原告談和解，還放話控訴原告詐欺、背信。
（四）按合約書四２．．．如有一期逾期不付者，視為全部到期，甲方即喪失分期利
      益，應就餘款全部結清，甲方絕無異議。為此，請求被告應為如前數數額之給
      付。
三、證據：提出雲林地方法院裁定確定證明書影本一件為證。
乙、被告方面：
一、聲明：(一)原告之訴駁回。
二、陳述：
（一）被告尚有十四萬未給付原告，係因陳清爍在完全沒有履行契約之公園、社區巴
      士就跑掉，陳清爍曾提示轉讓五千多萬元債權給我看。
（二）在訴外人陳清爍成為經濟罪犯前，原告乙○○是社區主任，當然無須特別委託
      專收房屋尾款而不負責社區公共設施。若委託書為真，陳清爍與乙○○共同詐
      欺國宅住戶與國家銀行，其理甚明。原告乙○○在七十三年至社區討債時，持
      有陳清爍讓渡五千萬元之讓渡書，未見有現在之委託書。
（三）購屋餘款明訂是在七十三年至七十四年分月償還，但雲林縣政府於七十二年即
      接手國宅，產權隨即轉移給購屋住戶，同時解散原陳清爍駐社區之組織，並沒
      收社區公園之預定土地及社區大巴士兩輛，因此購屋者失去社區公園、社區巴
      士及售後服務等利益，扣留餘款是理所當然。
（四）原告乙○○為解職員工，已無權替陳清爍收餘款而損及購屋者之權益，其並有
      侵占購屋者產權及詐財行為。
三、提出國民住宅買賣契約影本一件為證。
丙、本院依職權調閱台灣雲林地方法院檢察署八十九年度偵字第二六四０號甲○○偽
    造文書案歷審卷。
    理    由
一、本件原告提起附帶民事訴訟主張：被告甲○○於七十一年十月二十日向代表「五
    榮理想國宅輔導委員會」之陳清爍，購買坐落於雲林縣斗六市○○○段第五三三
    之三五四地號及其上房屋（門牌號碼為雲林縣斗六市○○里○○路二九０巷六十
    五弄二十三號）（下稱系爭房地）之「理想國民住宅」一戶，並於七十二年五月
    二十二日及同年八月五日完成所有權移轉登記。嗣陳清爍因財務周轉不靈，而將
    其對上開「理想國民住宅」承購戶之價金債權及各戶之房地所有權狀移交予乙○
    ○，因甲○○尚有十四萬七千元之房地買賣價金餘款未付清，乙○○遂先後於七
    十三年五月及七月間，以口頭及存證信函通知甲○○繳清上開餘款，以便取回其
    土地及房屋所有權狀，然甲○○均未出面處理。嗣於八十二年間甲○○因欲出售
    上開房地，明知其與乙○○之上開民事糾紛尚未解決，上開房地所有權狀猶留置
    於乙○○處，並未遺失，竟向不知情之土地代書林依青佯稱其土地所有權狀業已
    遺失，委託代書林依青於八十二年十月六日，以右揭房地權狀遺失為由，填具土
    地（建物）登記申請書，向雲林縣斗六地政事務所申請書狀補給，使該管公務員
    於該申請書上審查無訛，並依規定公告三十日，期滿因無人異議，乃於該申請書
    上核定「准予辦理登記」字樣，據以補給該系爭房地之所有權狀，損害原告對被
    告十四萬七千元之債權，為此，爰依侵權行為法律關係，求為判命被告賠付十四
    萬七千元及法定遲延利息之判決。被告則以：伊確尚有十四萬餘元未給付訴外人
    陳清爍，乃因陳清爍就契約所定之社區公園、社區巴士及售後服務等未為給付而
    予以扣留未付，且原告目前並未受訴外人陳清爍之委託，不得向被告請求尾款等
    語，資為抗辯。
二、原告主張：其為訴外人陳清爍之債權人，而被告甲○○為訴外人陳清爍之債務人
    ，尚積欠十四萬七千元尚未給付，陳清爍已將對被告之債權轉讓與原告，而被告
    明知所有權狀在原告處，竟委由不知情之代書以所有權狀遺失為由，向雲林縣斗
    六地政事務所申請書狀補給該系爭房地之所有權狀，並將系爭房地出售，其因之
    向台灣雲林地方法院檢察署告訴被告偽造文書，經台灣雲林地方法院檢察署檢察
    官提起公訴，由台灣雲林地方法院以八十九年度易字第六五五號刑事判決判處被
    告明知為不實之事項，而使公務員登載於職務上所掌之公文書，足以生損害於公
    眾，處有期徒刑三月，如易科罰金，以三百元折算一日，緩刑二年，被告不服提
    起上訴，經本院以八十九年度上易字第二０三四號刑事判決判處上訴駁回確定之
    事實，業據其提出台灣雲林地方法院裁定確定證明書乙件、台灣雲林地方法院九
    十年度票字第一三０號民事裁定（參見本院九十年三月二十九日準備程序筆錄原
    告所提附件）、認證書、委託書（參見台灣雲林地方法院八十九年度偵字第二六
    四０號偵查卷第二二頁至二五頁），及雲林縣理想國民住宅社區買賣合約書乙件
    （參見同前卷第六頁至第十一頁）、雲林縣斗六地政事務所八十九年八月二日八
    九斗地一字第五七七九號函暨函附之書狀補給申請書、登記清冊、印鑑證明書、
    切結書及戶籍謄本各一份附卷卷可稽等（俱影本）為證，復為被告所不爭執，並
    經本院依職權調閱台灣雲林地方法院檢察署八十九年度偵字第二六四０號甲○○
    偽造文書案歷審卷查明屬實，自堪信為真實。
三、原告復主張其因被告之上開犯罪行為，使其受有十四萬七千元之損害等情，被告
    則以前揭情詞置辯，惟按，因故意或過失不法侵害他人之權利者，負損害賠償責
    任，民法第一百八十四條第一項前段定有明文。又損害賠償之債，以有損害之發
    生及有責原因之事實，並二者之間，有相當因果關係為成立要件，故原告所主張
    損害賠償之債，如不合於此項成立要件者，即難謂有損害賠償請求權存在。又所
    謂相當因果關係，係指依經驗法則，綜合行為當時所存在之一切事實，為客觀之
    事後審查，認為在一般情形上，有此環境，有此行為之同一條件，均發生同一之
    結果者，則該條件即為發生結果之相當條件，行為與結果即有相當之因果關係。
    反之，若在一般情形上，有此同一條件存在，而依客觀之審查，認為不必皆發生
    此結果者，則該條件與結果並不相當，不過為偶然之事實而已，其行為與結果間
    即無相當因果關係。最高法院著有四十八年台上字第四八一號判例、八十七年度
    台上字第一五四號判決足資參照，查系爭房地之所有權早因被告為取得雲林縣政
    府承辦之國民住宅貸款，而由被告分別自張阿專、雲林縣政府處取得所有權，有
    土地及房屋登記簿謄本附於偵查卷（第一二至二一頁）可憑，因此被告早為系爭
    房地之所有權人，伊本即有權將房地所有權再行出賣。被告縱明知系爭房地所有
    權狀係在原告處，其為將系爭房地出售，竟委由不知情之代書以所有權狀遺失為
    由，使公務員登載不實事項於其職務上所掌之文書，申登補發所有權狀，係為不
    法侵害之行為，已如前述，則所侵害者為原告所持有之系爭房地之所有權狀，然
    被告之所以積欠原告十四萬七千元，係因被告與訴外人陳清爍訂有國宅買賣契約
    書，被告僅給付部分價金，尚有十四萬七千元尚未清償，而陳清爍嗣將對被告之
    債權讓與原告，因之被告係因不履行買賣契約致對訴外人負有債務不履行損害賠
    償，而原告得代位訴外人行使之，亦即原告請求被告給付該十四萬七千元，係源
    於被告與訴外人陳清爍之買賣關係，並非因被告之侵權行為所致，依一般經驗法
    則，難認此二者間有因果關係，揆諸前揭判決、判例意旨，難謂原告就十四萬七
    千元之價金有損害賠償請求權存在。
四、綜上所述，原告依侵權行為之法律關係，請求被告給付十四萬七千元及利息，為
    無理由，應予駁回。又民事訴訟法第四百六十六條第一項所定上訴第三審之利益
    額數，業經修正提高為一百萬元，並經總統於八十九年二月九日公布施行，已於
    同年月十一日生效。查本件准原告請求而命被告給付部分，未逾一百萬元，不得
    上訴第三審，無宣告假執行必要，且原告既受敗訴之判決，其假執行之聲請亦失
    所依附，應予駁回。
五、據上論結，本件原告之訴為無理由，依民事訴訟法第四百四十九條第一項、第七
    十八條規定，判決如主文。
中      華      民      國    九十      年      五      月    二十二    日
                                    臺灣高等法院臺南分院民事第一庭
~B1審判長法官  楊    子    莊
~B2      法官  曾    平    杉
~B3      法官  袁    靜    文
右為正本係照原本作成。
不得上訴。
中      華      民      國    九十      年      五      月    二十四    日
                                        法院書記官  黃    文    生


司法院資訊處製作；財團法人民間司法改革基金會備份。
